臺灣高等法院民事判決　　　　　　　　　99年度重再字第34號
再審　原告　楊青嵐
訴訟代理人　劉岱音律師
再審　被告　第一商業銀行股份有限公司
法定代理人　蔡慶年
訴訟代理人　林淑惠律師
上列當事人間清償借款事件，再審原告對於中華民國97年1月3日
本院96年度重上更(一)字第 105號確定判決提起再審之訴，本院於
100年9月14日言詞辯論終結，判決如下：
    主      文
再審之訴駁回。
再審訴訟費用由再審原告負擔。
    事實及理由
一、再審原告主張：
  (一)再審被告前以伊於民國（下同）89年3月9日簽立保證書與激
    態科技股份有限公司（下稱激態公司）對再審被告所負之一
    切債務負連帶責任，並提出激態公司簽發發票日為93年 6月
    15日、面額為新臺幣（下同）390萬1,191元及1,089萬3,015
    元之支票 2紙（下稱系爭支票），請求伊與激態公司連帶給
    付1,479萬4,206元，經本院96年度重上更(一)字第 105號判決
    （下稱原確定判決）認系爭支票係激態公司於93年 2月間向
    訴外人即受款人勤鑫實業有限公司（下稱勤鑫公司）購買貨
    品所簽發，勤鑫公司復將系爭支票背書轉讓予再審被告為融
    資借款，再審被告對系爭支票發票人即激態公司之票據權利
    雖因時效而消滅，惟激態公司因此免付貨款1,479萬4,206元
    ，卻已取得向勤鑫公司所購之貨品，受有取得所購貨品之利
    益，再審被告自得依票據法第22條第 4項之規定，請求激態
    公司與伊連帶償還因此所受之利益1,479萬4,206元。
  (二)惟伊於上開案件確定後在勤鑫公司負責人彭淑暉遭臺灣臺北
    地方法院檢察署（下稱臺北地檢署）起訴違反商業會計法案
    件之刑事卷宗資料中，就起訴書附表所載款項與再審被告大
    稻埕分行業務林政德於上開刑事案件所提出激態公司與勤鑫
    公司間之貨款支票、發票、第一銀行放款戶授信明細查詢單
    、撥款申請書兼借款憑證等資料相較後，發現勤鑫公司對再
    審被告自91年10月25日至93年 6月30日止，除未還金額共計
    4,529萬1,725元外，其餘借款餘額均顯示為「0」， 顯見勤
    鑫公司並無以系爭支票向再審被告借款而未償還之情事。且
    太電數位科技股份有限公司執行長陳光隆於上開刑事案件及
    彭叔暉於臺灣臺北地方法院（下稱臺北地院）96年度重訴第
    86號刑事案件中，均供稱勤鑫公司與激態公司間之交易，實
    際上係假交易，是激態公司並未取得向勤鑫公司所購之貨品
    而受有取得所購貨品之利益，及因票據權利時效消滅而受有
    免付貨款1,479萬4,206元之利益。
  (三)嗣伊因認再審被告明知系爭支票應已清償，竟仍對伊為請求
    ，因而對再審被告前法定代理人趙元旗及前訴訟代理人劉敏
    惠提起刑事詐欺之告訴，經臺北地檢署以99年度偵字第2331
    0號（系爭刑事案件）受理在案，並於偵查中追加對再審被
    告大稻埕分行經理為被告。伊在系爭刑事案件於99年11  月
    25日偵查中發現再審被告大稻埕分行99年11月11日函覆臺北
    地檢署有關「系爭支票及保管資料所附還款紀錄及傳票」、
    「勤鑫公司活期存款帳戶取款條及以備償專戶還清系爭支票
    之資料」等新證據(下稱系爭證物)，可證勤鑫公司以系爭支
    票向再審被告借款之債務確已分別於93年6月23日、同年6月
    25日清償，再審被告對系爭支票之債權已不存在，自不得享
    有票據上之權利。伊依民事訴訟法第496條第1項第13款規定
    ，提起本件再審之訴，顯未逾30日之不變期間。其再審訴之
    聲明：(一)原確定判決廢棄。(二)再審被告對臺北地院94年度重
    訴字第1286號第一審判決之上訴駁回。
二、再審被告則以：原確定判決已於97年5月2日確定，再審原告
    事隔 3年再提起本件再審之訴，復未表明遵守不變期間之證
    據，其再審之訴自不合法。又再審原告前於98年 8月間即以
    系爭支票已受清償、勤鑫公司與激態公司間之交易係屬假交
    易，激態公司並未取得向勤鑫公司所購貨品之利益，及其因
    系爭票據時效消滅而受有免付貨款1,479萬4,206元之利益為
    由，依民事訴訟法第496條第1項第13款規定，提起再審之訴
    ，業經本院98年度重再字第34號判決再審之訴駁回、最高法
    院99年度台上字第 917號裁定駁回上訴而確定在案。再審原
    告復以系爭支票已受清償、勤鑫公司與激態公司間為假交易
    之同一事由，提起本件再審之訴，依民事訴訟法第498條之1
    規定，自應予駁回。何況系爭支票係勤鑫公司交給伊作為現
    在、未來債務之擔保，並非針對特定單筆債務作擔保，而目
    前勤鑫公司尚積欠伊 4,000多萬元債務未償，即無所謂系爭
    支票債務已經清償之情事等語，資以抗辯。其答辯聲明為：
    再審原告之訴駁回。
三、經查：本件再審原告係以原確定判決有民事訴訟法第 496條
    第 1項第13款之情形，而提起本件再審之訴，主張其發現系
    爭證物，足以證明系爭支票分別於93年6月23日、同年6月25
    日即已清償，再審被告就系爭支票之債權應不存在云云。惟
    為再審被告堅詞否認，並以前開情詞置辯，是本件所應審究
    者，厥為：(一)再審原告提起本件再審之訴是否遵守不變期間
    ？(二)再審原告是否就同一事由更行提起本件再審之訴？(三)再
    審原告提起本件再審之訴是否有理由？茲分述如下：
  (一)再審原告提起本件再審之訴是否遵守不變期間？
  1.按再審之訴，應於30日之不變期間內提起；前項期間，自判
    決確定時起算，判決於送達前確定者，自送達時起算；其再
    審之理由發生或知悉在後者，均自知悉時起算，民事訴訟法
    第500條第1項、第 2項定有明文。又提起再審之訴，應依民
    事訴訟法第501條第1項第 4款表明再審理由及關於再審理由
    並遵守不變期間之證據。如未於書狀表明其遵守不變期間之
    證據時，審判長無庸命其補正（最高法院63年度第 3次民庭
    庭推總會決議參照）。
  2.查再審原告於本件再審之訴起訴狀表明其在系爭刑事案件於
    99年11月25日偵查中，發現再審被告大稻埕分行99年11月11
    日函覆臺北地檢署有關「系爭支票及保管資料所附還款紀錄
    及傳票」、「勤鑫公司活期存款帳戶取款條及以備償專戶還
    清系爭支票之資料」等新證據，可證明勤鑫公司以系爭支票
    向再審被告借款之債務確已分別於93 年6月23日、同年月25
    日清償，再審被告對系爭支票之債權即不存在，而依民事訴
    訟法第496條第1項第13款規定，於99年12月21日提起本件再
    審之訴，並聲請本院調取系爭刑事案件查閱上開新證據。經
    本院調閱系爭刑事案件卷證結果，發現檢察官於99年11月25
    日訊問時，當庭將再審被告大稻埕分行99年11月11日函覆臺
    北地檢署有關「系爭支票及保管資料所附還款紀錄及傳票」
    、「勤鑫公司活期存款帳戶取款條及以備償專戶還清系爭支
    票之資料」提示予證人余芬芳，而再審原告之訴訟代理人劉
    岱音律師在場等情，有上開訊問筆錄影本在卷可稽 (見系爭
    刑事案件外放影本卷)，則再審原告主張其於斯時始知悉「
    系爭支票及保管資料所附還款紀錄及傳票」、「勤鑫公司活
    期存款帳戶取款條及以備償專戶還清系爭支票之資料」之新
    證據，即屬有據。從而，再審原告於99年12月21日提起本件
    再審之訴，即難謂其有何不遵守不變期間之情事。
  (二)再審原告是否就同一事由更行提起本件再審之訴？
    按「再審之訴，法院認無再審理由，判決駁回後，不得以同
    一事由，對於原確定判決或駁回再審之訴之確定判決，更行
    提起再審之訴。」，民事訴訟法第498條之1固有明文。惟查
    ：再審原告於本院98年度重再字第34號再審之訴及提起本件
    再審之訴，固均主張系爭支票之債務已經清償，及勤鑫公司
    與激態公司間為假交易，激態公司並未取得向勤鑫公司所購
    之貨品而受有取得所購貨品之利益，及其因票據權利時效消
    滅而受有免付貨款1,479萬4,206元之利益，並依民事訴訟法
    第496條第1項第13款「當事人發現未經斟酌之證物或得使用
    該證物者」之事由而提起再審之訴；然再審原告於本件再審
    之訴所指「當事人發現未經斟酌之證物或得使用該證物」，
    係指系爭刑事案件偵查中由檢察官向再審被告大稻埕分行函
    調之「系爭支票及保管資料所附還款紀錄及傳票」、「勤鑫
    公司活期存款帳戶取款條及以備償專戶還清系爭支票之資料
    」，核與再審原告於本院98年度重再字第34號再審之訴所主
    張發現未經斟酌之「臺北地檢署94年度偵字第 23239號起訴
    書關於再審被告所列勤鑫公司91年至93年 6月30日借款中均
    無系爭支票到期日93年 6月15日之記載」、「陳光隆於臺北
    地檢署 95年度偵字第7491號、23239號詐欺案件之偵查中供
    認勤鑫公司與激態公司之交易均為紙上作業之假交易」等證
    物不同。則再審原告提起本件再審之訴，自難認有何違反民
    事訴訟法第498條之1所定以同一事由更行提起再審之訴之規
    定。
  (三)再審原告提起本件再審之訴是否有理由？
  1.按當事人發現未經斟酌之證物或得使用該證物者，得以再審
    之訴對於確定終局判決聲明不服，但以如經斟酌可受較有利
    益之裁判者為限，民事訴訟法第496條第1項第13款定有明文
    。所謂當事人發現未經斟酌之證物，係指前訴訟程序事實審
    之言詞辯論終結前已存在之證物，因當事人不知有此，致未
    經斟酌，現始知之者而言（最高法院29年上字第1005號判例
    意旨參照）。又當事人以發現新證據為聲請再審之原因者，
    必以其新證據若經法院斟酌可受較有利益之裁判者為限，如
    該證物縱加斟酌，仍不能認為當事人可受較有利之裁判者，
    即難認再審之訴為有理由（最高法院81年度台上字第2727號
    、79年台上字第2068號判決意旨參照）。
  2.查再審原告係以：依再審被告大稻埕分行99年10月18日函覆
    臺北地檢署所附激態公司於93年間辦理支票融資之資料，其
    中93年3月2日「綜合授信額度動用核貸單」記載：貸放金額
    624萬元，副擔保為基金5成及系爭面額1,089萬3,015元支票
    ；而93年3月8日「綜合授信額度動用核貸單」記載：貸放金
    額297萬元，副擔保為基金5成及系爭面額390萬1,191元支票
    ，此有上開「綜合授信額度動用核貸單」及系爭支票等影本
    在卷可佐(見本院卷第238頁至241頁)，可見勤鑫公司係以系
    爭支票向再審被告融資借款624萬元及297萬元；而系爭證物
    中之「93年 6月30日放款收回傳票」(見本院卷第243頁、第
    244頁)已載明收回2筆本金各為312萬元之債務，即清償以系
    爭面額1,089萬3,015元支票融資借款624萬元債務；另93年6
    月25日、93年 6月28日及93年6月30日「放款收回傳票」(見
    本院卷第245頁、第247頁)記載收回2筆本金各為148萬5,000
    元之債務，亦為清償以系爭面額390萬1,191元支票融資借款
    297 萬元債務之證據，而主張勤鑫公司以系爭支票向再審被
    告融資借款之債務於93年 6月30日前即已清償云云。惟再審
    被告辯稱：伊與勤鑫公司間約定系爭支票係用以償還勤鑫公
    司現在及將來之一切債務，並經勤鑫公司與其負責人蓋章於
    記載系爭支票之票據明細表上，故系爭支票不是擔保特定之
    借款，而勤鑫公司對伊尚有4,000多萬元債務未清償等語。
    經查：觀諸再審被告提出經勤鑫公司與其負責人蓋章之系爭
    支票票據明細表記載：「一、下列票據，由借款人提供貴行
    收執，用以償還借款人現在及將來之票據、借款、貼現及其
    他一切債務。二、借款人茲特聲明該等票據確為借款人基於
    商品之銷售、出租或提供服務等合法交易行為所取得，且票
    據發票人及背書人、承兌人、保證人均經借款人徵信調查確
    認其債信良好者。此致第一商業銀行」等語(見本院卷第167
    頁、第168頁)，可見勤鑫公司間確與再審被告約定系爭支票
    係用以償還勤鑫公司現在及將來之一切債務，並非擔保特定
    之借款。而再審原告並不爭執勤鑫公司尚欠再審被告4,000
    多萬元債務未清償之事實(見本院卷第 152頁背面)，則再審
    被告抗辯其仍取得系爭支票之權利，即非無據。
  3.又查，縱認再審原告提出系爭證物足以證明勤鑫公司已於93
    年 6月30日前已向再審被告清償624萬元及297萬元之融資借
    款，惟系爭支票既係用以償還勤鑫公司對再審被告現在及將
    來之一切債務，而勤鑫公司尚欠再審被告 4,000多萬元債務
    未償之情形下，即使原確定判決斟酌系爭證物，仍無法肯認
    再審被告不能主張系爭支票之權利，足認系爭證物不足動搖
    原確定判決，而使再審原告受較有利益之裁判。揆諸前開說
    明，再審原告將發現系爭證物據為再審理由，委無可採。至
    再審原告雖主張再審被告之承辦人員林政德及余芬芳於系爭
    刑事案件作證時，係自勤鑫公司假交易之明細表中指出系爭
    支票的對應授信金額及還款狀況，可證系爭支票債權係假交
    易之授信云云。惟按表意人與相對人通謀而為虛偽意思表示
    者，其意思表示無效；但不得以其無效對抗善意第三人，民
    法第87條第 1項定有明文。查勤鑫公司執系爭支票向再審被
    告辦理融資借款時，係檢附其開立予激態公司之統一發票2
    紙，向再審被告擔保系爭支票確係激態公司向其買受貨品所
    簽發，此有統一發票2紙在卷可參(見本院前審重上字卷第26
    頁)， 並經勤鑫公司與其負責人於系爭支票票據明細表記載
    ：「．．．二、借款人茲特聲明該等票據確為借款人基於商
    品之銷售、出租或提供服務等合法交易行為所取得，且票據
    發票人及背書人、承兌人、保證人均經借款人徵信調查確認
    其債信良好者。此致第一商業銀行」等字樣上蓋章 (見本院
    卷第167頁、第168頁)， 即已向再審被告明確擔保系爭支票
    係其與激態公司交易所取得之票據。因此，縱認勤鑫公司係
    因與激態公司假交易而取得系爭支票，亦不得對抗善意之再
    審被告，自無從使再審原告受較有利益之裁判，即不符合民
    事訴訟法第496條第1項第13款再審理由之要件。
四、綜上，再審原告以發見系爭證物及林政德及余芬芳於系爭刑
    事案件作證時，自勤鑫公司假交易之明細表中指出系爭支票
    的對應授信金額及還款狀況，主張原確定判決有民事訴訟法
    第496條第1項第13款情事而提起本件再審之訴，即無理由，
    應予駁回。
五、本案事證已臻明確，兩造其餘主張陳述及所提證據，經本院
    審酌後，認於本判決之論斷結果不生影響，毋庸逐一論述，
    附此敘明。
六、據上論結，本件再審之訴為無理由，依民事訴訟法第78條判
    決如主文。
中    華    民    國   100    年    9     月    28    日
                  民事第十九庭
                      審判長法  官  魏麗娟
                            法  官  李媛媛
                            法  官  吳麗惠
正本係照原本作成。
再審原告如不服本判決，應於收受送達後20日內向本院提出上訴
書狀，其未表明上訴理由者，應於提出上訴後20日內向本院補提
理由書狀（均須按他造當事人之人數附繕本）上訴時應提出委任
律師或具有律師資格之人之委任狀；委任有律師資格者，另應附
具律師資格證書及釋明委任人與受任人有民事訴訟法第466條之1
第1項但書或第2項（詳附註）所定關係之釋明文書影本。如委任
律師提起上訴者，應一併繳納上訴審裁判費。
中    華    民    國   100    年    9     月    29    日
                            書記官  吳碧玲
附註：
民事訴訟法第466條之1（第1項、第2項）：
對於第二審判決上訴，上訴人應委任律師為訴訟代理人。但上訴
人或其他法定代理人具有律師資格者，不在此限。
上訴人之配偶、三親等內之血親、二親等內之姻親，或上訴人為
法人、中央或地方機關時，其所屬專任人員具有律師資格並經法
院認為適當者，亦得為第三審訴訟代理人。